【裁判字號】    96,訴,1309
【裁判日期】    970318
【裁判案由】    清償債務
【裁判全文】
臺灣臺南地方法院民事判決              96年度訴字第1309號
原      告  丙○○○保險股份有限公司
法定代理人  甲○○
訴訟代理人  楊依萍
            丁○○
被      告  戊○○    原住臺南.
                      現應為.
被      告  乙○○
上列當事人間請求清償債務事件，經本院於民國97年3月4日言詞
辯論終結，判決如下：
    主  文
被告戊○○、乙○○應連帶給付原告新臺幣捌拾柒萬柒仟陸佰柒
拾玖元，及自民國九十五年九月一日起至清償日止，按年息百分
之五計算之利息。
訴訟費用新臺幣壹萬元由被告連帶負擔。
本判決於原告以新臺幣貳拾玖萬元供擔保後，得假執行；但被告
乙○○如以新臺幣捌拾柒萬柒仟陸佰柒拾玖元為原告預供擔保後
，得免為假執行。
    事實及理由
壹、程序方面：本件被告2人經合法通知，均未於最後言詞辯論
    期日到場，核無民事訴訟法第386條所列各款情形，爰依原
    告之聲請，由其一造辯論而為判決。
貳、原告起訴主張：被告戊○○自民國（下同）92年12月29日起
    ，擔任原告所屬業務員，負責保險招攬等工作，因其所招攬
    之保險契約，經要保人依法撤銷該契約，原告遂退還保費予
    各該要保人，被告戊○○因上開保險契約所受領之承攬獎金
    、業績獎金及增員獎金計新臺幣（下同）882229元，扣除已
    清償之4550元，尚餘877679元應返還而未返還，致原告受有
    損害，茲說明如下：依兩造間承攬契約書第2條約定：「承
    攬之保險契約如有無效、經撤銷、解除契約或終止時，致保
    險契約失其效力，且原告已退還要保人所繳保費時，被告不
    得請領該承攬報酬，已收受之承攬報酬應即返還原告，被告
    離職後亦同」。因被告戊○○所招攬第00000000、00000000
    、00000000、00000000、00000000、00000000、00000000號
    保險契約（下稱系爭保險契約），業經要保人撤銷保險契約
    ，原告並已退還保險費予各該要保人，被告戊○○因前開保
    險契約所受領之承攬獎金764032元、業績獎金52164元、增
    員獎金66033元等相關報酬共882229元，依約自應返還原告
    ，惟經95年8月31日以存證信函通知催討，僅清償4550元，
    其餘迄今仍未獲置理，爰依上開契約約定，訴請被告戊○○
    返還。又被告乙○○於92年11月，為被告戊○○向原告簽訂
    員工保證書，該簽立並無脅迫情事，蓋其人事保證固使被告
    負一定責任，然亦可由其所保證之人之業績獲得績效獎金，
    固無不公平之情形。本件因被告戊○○違背兩造間之約定拒
    不返還所溢領之款項，已造成原告之損害，被告乙○○自應
    就同一債務內容連帶負賠償責任，並聲明：(1)被告應連帶給
    付原告877679元，及自95年9月1日起，至清償日止，按年息
    5% 計算之利息；(2)願供擔保，請准宣告假執行。
參、被告乙○○未於最後言詞辯論期日到場，惟據其先前於本院
    言詞辯論程序中所為陳述暨其書狀內容略以：
一、被告固不否認與原告簽訂保證契約，保證被告戊○○在原告
    公司服務期間，恪遵政府法令暨公司各種規章，如有任何違
    背之情事，或侵害原告公司或第三人之行為，致使原告公司
    蒙受損害或損失，願負連帶保證責任，無條件立即如數賠償
    ，並願放棄先訴抗辯權之事實，但由上開兩造所簽定契約之
    文字內容觀之，即不難看出原告對其員工部屬可謂極盡其單
    方霸道、刻薄、要求不合理「綁約」之能事。由於被告乙○
    ○乃被告戊○○業務上之主管，被告戊○○當初能否在原告
    公司任職，端視被告是否屈就順應原告無理之苛求，擔任彼
    等之連帶保證人而定。被告因深處當時窘境，為保住自身及
    下屬飯碗，只能被迫就範，別無選擇，從而違反自由意願，
    簽立既不平等、又不合情理，且違反事理之契約。而系爭契
    約：雙方既是在不公平對待懸殊條件下所簽定，有違法律衡
    平原則，其效力不無疑義。此從原告嗣後於96年3月1日以保
    誠業字第960047號「公告」，公布自96年3月1日12時起，實
    施「員工誠實保險」，並取消「外部保證人作業」事宜，可
    知公司已自知前所訂定之定型式員工內、外部「保證人作業
    」契約之相關規定，事實上並不合理，欠缺公平性，對員工
    更過份苛刻，自應均予修正或取消才是。惜目前僅見原告將
    「外部」保證人作業之部分公告取消，而有關「內部」保證
    人作業部分，公司依然蠻橫獨斷實施如故，毫不留情，此豈
    是對待多年為公司賣命效力之中低階業務主管及對待老員工
    之做法？怎能服眾？試問目前臺灣之保險公司，除被告任職
    之公司外，還有哪家保險公司訂定有上開不合時宜、不近情
    理、苛待員工之保險綁約制度，而強迫其業務主管對下屬人
    員之業務上作為負人事保證之無限責任？
二、當初被告所屬業務人員戊○○與保戶發生保單糾紛時，原告
    曾多次出面聯繫保戶，並追查事情始末，且數度提出業務聯
    繫向原告陳報反應，請能裁示妥善處理之策，此有被告所具
    呈原告公司之「聯繫單」為證。詎原告之主管部門對之置之
    不理，拖延時日，以致造成今日難以收拾之殘局。尤有甚者
    ，原告如今竟將一切咎責推由被告1人承擔，豈有是理？怎
    是厚道？
三、又於94年10月間，被告曾北上臺北總公司，與當時承辦此案
    件之業務部經理詹光亨商討此事，當時亦有證人呂皇縣、江
    淑珍2人在場旁聽，得知原告全省有很多單位發生類似事件
    ，疑似有不肖之保險業務員串通客戶，以不正當手法詐領公
    司保險費，並希望原告公司能好好處理，而不致發生業務主
    管於事後無辜遭公司追回佣金情事。未久，當被告於94年11
    月間參加原告所辦環球會議前往歐洲旅遊12日返回後，原告
    告知事情已處理完畢，公司完全退還客戶保費。然試問原告
    在處理過程中，是否存有瑕疵，實不無令人存疑，難道只為
    了息事寧人，就可犧牲公司業務中、小主管之權益，而屈就
    他人，任由他人加以宰割？況查，當初被告一直叮嚀公司小
    心，暫勿付款給客戶（因側聞業務員有私下退佣金給客戶情
    事，如補差價，至少公司也可少損失一些金錢，然公司並未
    採納被告建議）。而原告退還100％之保費予客戶後，業務
    員立即趕至客戶處，收取當時退佣價差40％左右之金額，對
    於原告之放任作為，難道原告自己均無違誤？
四、綜上所述，本件原告對被告上開不合理「綁約」之作為，有
    違憲法對人民工作權保障之規定，就兩造所簽定之系爭契約
    而言，更有悖法律衡平原則，殊非可取；且被告目前負擔沈
    重，已無資力清償原告請求之金額等語，資為抗辯，並聲明
    ：（一）求為判決駁回原告之訴。（二）如受不利判決，願
    供擔保請准宣告免為假執行。
肆、被告戊○○則未於言詞辯論期日到場，亦未提出書狀作何聲
    明或陳述。
伍、得心證之理由：
一、查被告戊○○自92年12月29日起，擔任原告所屬業務員，其
    因招攬第00000000、00000000、00000000、00000000、0000
    0000、00000000、00000000號保險契約即系爭保險契約，故
    受領承攬獎金764032元、業績獎金52164元及增員獎金66033
    共計882229元，惟僅清償4550元，尚餘877679元未返還原告
    。被告乙○○則為被告戊○○之業務主管，其與原告簽訂保
    證契約，保證被告戊○○在原告公司服務期間，恪遵政府法
    令暨原告公司各種規章，如有任何違背之情事或其他侵害原
    告公司或第三人之行為，致使原告公司蒙受損害或損失時，
    保證人願負連帶保證責任，無條件立即如數賠償，並願放棄
    先訴抗辯權，另原告於95年8月31日以臺北逸仙郵局第1380
    號存證信函通知被告返還上開款項等情，業據原告提出承攬
    契約書、89年1月11日誠執字第89007號函及93年1月9日誠執
    字第930011號公告、員工保證書、撤銷契約後追討佣金明細
    表及存證信函等件為證，且為被告乙○○所不爭，自堪信為
    真實。
二、原告主張被告二人連帶給付原告上開金額，則為被告所否認
    ，並以前詞置辯，故本件兩造之爭點為：(一)本件被告所簽署
    之系爭員工保證書，是否有無效或得撤銷之事由，以致被告
    不負連帶保證責任？(二)原告對於本件損害之發生或擴大是否
    與有過失？
（一）按當事人主張有利於己之事實者，就其事實有舉證之責任
      ，民事訴訟法第277條前段定有明文。又所謂因被脅迫而
      為意思表示，係指因相對人或第三人以不法危害之言語或
      舉動加諸表意人，使其心生恐怖，致為意思表示而言；當
      事人主張其意思表示係因被詐欺或脅迫而為之者，應就其
      被詐欺或被脅迫之事實，負舉證之責任，最高法院95年度
      台上字第2948 號判決、21年上字第2012號判例可資參照
      。查被告乙○○辯稱其之所以簽署系爭員工保證契約，係
      因身處當時窘境，為保住自身及屬下飯碗，只能被迫就範
      ，以致違反其意願而簽署系爭員工保證契約云云。惟為原
      告所否認，依前揭判例說明，被告自應就如何受原告詐欺
      、脅迫等情事實負舉證責任，然被告乙○○迄今仍未舉證
      以實其說，本院自無從採信。況苟如被告所言，其係為保
      住自身及下屬工作以致簽署系爭員工保證書，然被告是否
      前往原告公司任職，或因何種因素繼續於原告公司任職，
      本屬被告職業選擇之問題，自不能以原告之雇用條件較其
      他公司苛刻，逕認被告係被迫簽署系爭員工保證書。被告
      以此質疑系爭員工保證書之效力，尚非有理。
（二）又系爭員工保證書乃事先印就，且相關條款均已於保證書
      內載明，則自系爭員工保證書之形式觀之，系爭員工保證
      書屬民法第247條之1所規定之定型化契約，應無疑義。被
      告乙○○雖因此負有不利之保證義務，惟被告乙○○既為
      被告戊○○之主管，其自有事前之業務監督權，事後又能
      因其下屬招攬業務，而獲取主管業績獎金，有原告89年1
      月11日公告之各項津貼待遇核發辦法附卷可佐，審酌被告
      有上述二種權利，則其簽訂之人事保證契約即非全然無利
      益可言。又被告未於最後一次言詞辯論期日到庭，亦未能
      舉證證明系爭員工保證書有何其他顯失公平之情形，其空
      言系爭員工保證書之效力有疑云云，自無可取。
（三）按損害之發生或擴大，被害人與有過失者，法院得減輕賠
      償金額或免除之，此項規定於被害人之代理人或使用人與
      有過失者，準用之，民法第217條第1項、第3項定有明文
      。又此項規定之適用，原不以侵權行為之法定損害賠償請
      求權為限，即契約所定之損害賠償，除有反對之特約外，
      於計算賠償金額時亦難謂無其適用，最高法院54年台上字
      第2433號判例意旨可資參照。查被告辯稱被告戊○○與保
      戶發生糾紛後，原告之主管部門對被告請求裁示未能迅速
      處理，且逕行將全數保費退還客戶，導致先前交付之佣金
      、獎金無法追回，認原告對於損害之擴大與有過失云云，
      惟查：
    1.倘被告戊○○確對於要保人所承諾者，將佣金私下給付要
      保人，則此為業務員與要保人間私下達成之協議，本與原
      告無關，原告自不得於要保人撤銷投保之意思表示而請求
      退還保險費時，對要保人主張扣除上述業務員之佣金而僅
      退還剩餘之保費，是原告將保費全數退還，本無過失可言
      ，被告抗辯原告未扣除佣金，導致損害擴大，與有過失，
      顯有誤會。被告就此聲請傳訊證人詹光亨、呂皇縣、江淑
      珍3人到庭說明，核無必要，併予敘明。
    2.至被告乙○○提出其書寫之「業務聯繫單」為據，辯稱其
      於被告戊○○因上述不當招攬行為而與保戶發生糾紛時，
      曾向原告主管部門反應，但遭拖延云云，然本件原告係因
      被告戊○○不當招攬系爭保險契約，以致原告誤將佣金、
      獎金發給被告戊○○，以致受有損失，此項損失金額於要
      保人主張撤銷保險契約時即已確定，與原告之後續處理行
      為無關。被告辯稱原告後續處理行為不當，與有過失云云
      ，亦無可取。
（四）綜上所述，本件被告乙○○既已簽署系爭員工保證書而為
      被告戊○○之連帶保證人，其對於原告因被告戊○○不當
      招攬系爭保險契約所受損害，自應與其負連帶賠償之責任
      。從而，原告依據承攬契約及系爭員工保證書之約定，請
      求被告應連帶給付原告877,679元及自95年9月1日起至清
      償日止，按週年利率5％計算之利息，洵屬有據，應予准
      許。
陸、按法院為終局判決時，應依職權為訴訟費用之裁判，民事訴
    訟法第87條第1項定有明文。查本件訴訟費用即裁判費經核
    為1萬元（裁判費9580元; 公示送達費用420元），本院爰依
    職權確定上開訴訟費用由被告連帶負擔。
柒、原告及被告乙○○均聲請宣告假執行及免為假執行，經核尚
    無不合，爰分別酌定相當擔保金額准許之。
捌、據上論結，本件原告之訴為有理由，依民事訴訟法第 385條
    第1項前段、第85條第2項、第87條第1項、第390條第2項、
    第392條第2項，判決如主文。
中    華    民    國    97    年    3     月    18    日
                  民事第三庭法  官  廖建彥
以上正本係照原本作成
如對本判決上訴，須於判決送達後20日內向本院提出上訴狀
中    華    民    國    97    年    3     月    18    日
                                書記官  林木村


司法院資訊處製作；財團法人民間司法改革基金會備份。
